臺灣宜蘭地方法院民事判決　　　　　　　　 94年度訴字第4號
原　　　告　丁○○
訴訟代理人　李秋銘律師
複代理人　　黃金亮律師
被　　　告　辛○○
　　　　　　戊○○
　　　　　　己○○
　　　　　　甲○○
　　　　　　乙○○
　　　　　　丙○○
　　　　　　庚○○
　　　　　　上列4人即李鏡堯.
上列當事人間請求分割共有物事件，本院於民國94年11月22日言
詞辯論終結，判決如下：
    主  文
被告辛○○、戊○○、己○○應就被繼承人李歐鴛鴦所有坐落宜
蘭縣宜蘭市○○段乾門小段第一三一之一地號土地應有部分三分
之一，辦理繼承登記。
被告甲○○、乙○○、丙○○、庚○○應就被繼承人李鏡堯所有
坐落宜蘭縣宜蘭市○○段乾門小段第一三一之一地號土地應有部
分三分之一辦理繼承登記。
兩造共有坐落宜蘭縣宜蘭市○○段乾門小段第一三一之一地號土
地予以分割為：如附圖所示C部分土地分歸原告所有、B部分土地
分歸被告辛○○、戊○○、己○○按應繼分保持公同共有、A 部
分土地分歸被告甲○○、乙○○、丙○○、庚○○按應繼分保持
公同共有。
訴訟費用由被告辛○○、戊○○、己○○各負擔九分之一，被告
甲○○、乙○○、丙○○、庚○○各負擔十二分之一，餘由原告
負擔。
    事  實  及  理  由
甲、程序部分：
一、按當事人死亡者，訴訟程序在有繼承人、遺產管理人或其他
    依法令應續行訴訟之人承受其訴訟以前當然停止。又民事訴
    法第168條至第172條及 174條所定之承受訴訟人，於得為承
    受時，應即為承受之聲明。他造當事人，亦得聲明承受訴訟
    。民事訴訟法第168條及第175條分別定有明文。本件原告起
    訴時，原係以被告辛○○、戊○○、己○○、李鏡堯為對造
    而為請求。然於民國93年12月16日本件繫屬於本院後，李鏡
    堯於94年1月7日死亡，而李鏡堯之繼承人為渠子女即被告甲○○、乙○○、丙○○、庚○○，有原告提出之戶籍謄本可
    證。故原告聲明由被告甲○○、乙○○、丙○○、庚○○就
    被繼承人李鏡堯部分承受訴訟，於法即無不合，應予准許，
    先此敘明。
二、本件被告均經合法通知，未於最後言詞辯論期日到場，核無
    民事訴訟法第 386條所列各款情形，爰依原告之聲請，由其
    一造辯論而為判決。
乙、實體部分：
一、原告起訴主張：緣坐落宜蘭縣宜蘭市○○段乾門小段 131-1
    地號土地（下稱系爭土地），為兩造所共有，應有部分分別
    為原告、被告辛○○、戊○○、己○○之被繼承人李歐鴛鴦
    及被告甲○○、乙○○、丙○○、庚○○之被繼承人李鏡堯
    各 1/3。惟因被告辛○○、戊○○、己○○（下稱被告辛○○等3人）迄未就自被繼承人李歐鴛鴦應有部分1/3辦理繼承
    登記，被告甲○○、乙○○、丙○○、庚○○（下稱被告甲○○等 4人）亦未於被繼承人李鏡堯死亡後辦理繼承登記，
    致系爭土地無法為分割之處分行為，爰起訴請求上開被告各
    自就應繼承之應有部分辦理繼承登記。又系爭土地因共有人
    間無法達成分割協議，且被告己○○旅居國外，現住居所不
    明，無法合意分割系爭土地，爰依法起訴請求判決分割系爭
    土地。至於分割方法，因系爭土地上並無任何地上建物，而
    原告所有同段131-19地號土地有部分與系爭土地之東側相連
    ，而系爭土地之東側部分較不規則，為此請求將該部分即如
    附圖所示C部分土地分歸原告所有，B部分歸被告辛○○等 3
    人依應繼分保持公同共有，C部分則分歸被告甲○○等4人按
    應繼分保持公同共有。爰為訴之聲明如判決主文第1至3項所
    示。
二、被告乙○○未於最後言詞辯論期日到場，惟於94年4月6日言
    詞辯論期日及94年5月6日現場履勘時曾到場陳稱：大略知道
    與原告及其餘被告就系爭土地有共有之情事，惟無具體之分
    割方案為主張，只要分得之土地有通路可通行公路即無意見
    。而為訴之聲明：請求駁回原告之訴。其餘被告則均經通知
    均未曾到場辯論，亦未提出書狀為任何聲明或陳述。
三、按共有之不動產之共有人中一人死亡，他共有人請求分割共
    有物時，為求訴訟之經濟起見，可許原告就請求繼承登記及
    分割共有物之訴合併提起，即以一訴請求該死亡之共有人之
    繼承人辦理繼承登記並請求該繼承人於辦理繼承登記後，與
    原告及其餘共有人分割共有之不動產（最高法院70年第 2次
    民事庭會議紀錄參照）。本件系爭土地係兩造所共有，惟被
    告辛○○等3人及被告甲○○等4人均未就自被繼承人郭李鴛
    鴦、李鏡堯所繼承之系爭土地應有部分各 1/3為繼承登記，
    原告為本件分割共有物之請求時，併請求被告辛○○等 3人
    及被告甲○○等 4人應分別就被繼承人郭李鴛鴦及李鏡堯就
    系爭土地之應有部分，按應繼分辦理繼承登記，即有理由，
    爰為判決如主文第1、2項所示。
四、次按各共有人，得隨時請求分割共有物。但因物之使用目的
    不能分割或契約訂有不分割之期限者，不在此限。民法第82
    3條第1項定有明文。本件系爭土地地目為旱，面積為 498平
    方公尺，有原告提出之土地登記謄本可按。然原告與被告之
    被繼承人李歐鴛鴦、李鏡堯之共有狀態，均於89年1月4日修
    正之農業發展條例施行前即已存在，亦可見諸前開系爭土地
    之土地登記謄本。是本件系爭土地之分割，並不受農業發展
    條例之限制，先此敘明。再按民法第824條第1項規定：「共
    有物之分割，依共有人協議之方法行之。」、「分割之方法
    ，不能協議決定者，法院得因任何共有人之聲請，命為左列
    之分配：一、以原物分配於各共有人。二、變賣共有物，以
    價金分配於各共有人。」。本件原告主張兩造因無法就系爭
    土地之分割達成協議，且因被告己○○遷居國外，現住居所
    不明，而無法為分割之合意等情，既為兩造所不爭執，則原
    告起訴請求判決分割系爭土地，於法即屬有據。
五、就系爭土地之分割方法，除原告提出將如附圖所示 C部分土
    地分歸原告所有等外，其餘被告均未提出所主張之分割方法
    。而系爭土地之現狀經本院至現場履勘及囑託宜蘭縣宜蘭地
    政事務所派遣測量人員協助指界結果，系爭土地上並無任何
    地上建物，西側鄰近宜蘭市○○○路，惟未直接相鄰，北側
    現無道路，但為計劃道路用地（指相鄰之同小段131-6及376
    -2地號土地）等情，有本院勘驗筆錄及如附圖所示之複丈成
    果圖可參。而除如附圖所示C部分較不規則外，A部分呈梯型
    、B部分則為長方型之形狀，A、B 部分之地界均堪稱屬完整
    ；C 部分則因地處系爭土地之東側，除北側一部分接連鄰接
    之 131-6地號計劃道路用地外，並無其他適於通行之處所，
    分得此部分土地之共有人應較分得其他部分者為不利；然此
    部分土地因與原告所有之131-19地號土地相連接，原告並主
    張如分得該部分土地可與原有之131-19地號土地共同利用，
    則原告主張將如附圖所示 C部分土地分歸原告所有，其餘部
    分則分歸其餘共有人即其餘被告所有，應屬公平合理。另其
    餘被告均未提出所主張之分割方案，且如附圖所示B部分及A
    部分土地，因所分割之土地均稱完整方正，且距公路（即宜
    蘭市○○○路）之距離所差無幾，且均須經鄰地之同段131-
    6及376-2地號土地通行，應認不論何共有人分得該 2部分土
    地，其利益並無甚差異。是本院認依主文所示第 3項所示之
    分割方法，將系爭土地判決分割，應為對各共有人均公平妥
    適，且符合社會經濟效益之分割方法。爰為判決如主文第 3
    項所示。
六、結論：原告之訴為有理由，依民事訴訟法第385條第1項前段
    、第78條、第80條，判決如主文。
中　　華　　民　　國　　94　　年　　11　　月　　30  　日
                  臺灣宜蘭地方法院民事庭
                      法　官　張軒豪
正本與原本無異。
如不服本判決應於判決送達後20日內提出上訴狀（須附繕本）。
中　　華　　民　　國　　94　　年　　12　　月　　 1　　日
                      書記官　廖穎穗
